臺灣板橋地方法院民事判決　　　　　　　100年度再微字第4號
再 審原 告　洪菀莛
再 審被 告　永達保險經紀人股份有限公司
法定代理人　吳文永
上列當事人間請求返還不當得利事件，再審原告對於中華民國10
0 年5 月3 日本院99年度小上字第92號確定判決提起再審之訴，
本院判決如下：
    主  文
再審之訴駁回。
再審訴訟費用由再審原告負擔。
    事實及理由
一、按再審之訴應於30日之不變期間內提起；前項期間自判決確
    定時起算，判決於送達前確定者，自送達時起算；其再審之
    理由發生或知悉在後者，均自知悉時起算，民事訴訟法第50
    0 條第1 項、第2 項前段分別定有明文。查本院99年度小上
    字第92號民事判決係於民國100 年5 月3 日確定（因不得上
    訴第三審，故於宣示時確定），而於100 年5 月11日送達於
    再審原告收受，再審原告隨即於100 年6 月10日提起本件再
    審之訴，並未逾前開30日之不變期間，合先敘明。
二、再審原告主張：
  (一)本件再審被告於原審始提出永達保險經紀人股份有限公司承
    攬契約書、承攬人員約定事項、承攬契約人員業務制度及新
    進人員簽約切結書等之證據方法，經核均屬新的攻擊方法，
    是依民事訴訟法第436 條之28規定，自不得於原審程序中提
    出，詎原審竟採為判決基礎，即屬消極不適用法規之顯然錯
    誤。
  (二)又再審被告於原審所提出之承攬人員約定事項，其上並無兩
    造之簽名、蓋章或按指印，依據民事訴訟法第358 條第1 項
    之規定，即不得推定為真正，該項證據實無證據能力，惟原
    審竟據此而採為判決基礎，亦屬消極不適用法規之顯然錯誤
    。
  (三)另觀諸最高法院23年上字第1528號之判例要旨，係指因履行
    契約而為給付後，該契約經撤銷者，給付之目的既歸消滅，
    受領人受利益之法律上原因失其存在之情形而言，然再審被
    告於前第一審審理時並非係主張契約撤銷，倘再審被告係於
    原審變更其主張，原審自應依據民事訴訟法第199 條第1 項
    、第2 項之規定行使闡明權，其未行使闡明權而逕為判決，
    即有消極不適用法規之錯誤。況再審被告於起訴時並非主張
    契約撤銷，但於原審卻引用上開判例而主張契約撤銷，給付
    目的歸於消滅云云，此顯屬再審被告於原審所提之新攻擊方
    法，原審逕採之而為判決基礎，亦有消極不適用法規之錯誤
    。
  (四)再者，再審原告任職於再審被告之期間為自95年5 月19日至
    96年4 月1 日，且於95年5 月間成功招攬要保人郭志信、吳
    秀娥之保險契約，而其承攬報酬之計算為，要保人每年依保
    險金額之計算繳納保險費後，承攬人依約再向再審被告領取
    ，而因再審原告已於96年4 月2 日起終止與再審被告間之承
    攬契約，故再審原告所受領之承攬報酬實為要保人第1 年繳
    納之保險費所計算之報酬，則依兩造間之承攬契約，再審原
    告受領上開報酬並非無法律上原因。而要保人於96年4 月2
    日以後所繳納之保險費，其承攬契約已非再審原告所屬，故
    要保人郭志信、吳秀娥於98年間與再審被告間合意將年保費
    變更為各新臺幣（下同）70,000元，此部分之承攬人並非再
    審原告，而係他人所為，則依民事訴訟法第344 條第1 項第
    5 款之規定，再審被告即有提出98年間要保人變更保費之保
    險契約義務，但原審卻未令再審被告提出，顯然違反舉證責
    任之原則，實有消極不適用法規之錯誤。更何況，再審被告
    若提出98年間要保人變更保費之保險契約，即可得知招攬人
    是何人？該承攬報酬又是何人領取？而此項證物係於前訴訟
    程序事實審言詞辯論終結前即已存在，因再審原告不知有此
    ，致未經斟酌，亦顯有民事訴訟法第496 條第1 項第13款之
    再審事由。
三、按確定終局判決有適用法規顯有錯誤者，當事人得以再審之
    訴聲明不服，民事訴訟法第496 條第1 項第1 款固有明文，
    惟該條所謂適用法規顯有錯誤，係指確定判決就事實審法院
    所確定之事實適用法規顯有錯誤而言，並不包括漏未斟酌證
    據、證據取捨不當、認定事實錯誤或判決不備理由之情形在
    內（最高法院63年台上字第880 號判例、70年度台再字第10
    6 號判決、77年度台再字第54號判決、78年度台再字第131
    號判決意旨參照）。又所謂適用法規顯有錯誤，係指確定判
    決所適用之法規顯然不合於法律規定，或與司法院現尚有效
    及大法官會議解釋，或與最高法院有效之判例顯然違反，並
    包含消極不適用法規，顯然影響裁判之情形在內（最高法院
    60年台再字第170 號判例意旨及司法院大法官會議釋字第17
    7 號解釋可資參照）。次按當事人發現未經斟酌之證物或得
    使用該證物者。但以如經斟酌可受較有利益之裁判者為限，
    始得提起再審之訴，此觀民事訴訟法第496 條第1 項第13款
    之規定自明。而所謂發見未經斟酌之證物，指在事實審言詞
    辯論終結前已經存在之證物，當事人不知有此，致未斟酌，
    現始知之者，或知有該證物之存在，而當時未能提出，致不
    得使用者而言。否則即無所謂發見，其知有該證物得使用而
    不使用者，亦在不得據以提起再審之訴之列（最高法院32上
    字第1247號判例、80年度台上字第2648號判決要旨參照）。
    茲就再審原告指摘原確定判決有適用法規顯有錯誤、發現未
    經斟酌之證物等情事審究如下：
  (一)再審原告雖以再審被告係於原審始提出承攬契約書、承攬人
    員約定事項、承攬契約人員業務之制度及新進人員簽約切結
    書之新攻擊方法，原審竟未依民事訴訟法第436 條之28規定
    命其不得提出，顯有消極不適用法規之錯誤云云。惟再審被
    告於99年2 月9 日提起訴訟時，即係主張兩造間簽有承攬契
    約，再審原告於95年5 月間成功招攬要保人郭志信、吳秀娥
    ，因而領取再審被告依據業務制度所發放之相關報酬及獎勵
    。嗣因要保人郭志信、吳秀娥於98年1 月間與宏泰人壽合意
    自始變更上開保單，故請求再審原告返還溢領之報酬及獎勵
    等語，並提出承攬契約書影本1 份為證（見本院99年度司板
    小調字第190 號案卷第8 頁）。由此可知，再審被告早於前
    第一審時，即已提出系爭承攬契約書，則再審原告指稱再審
    被告係於原審中，始提出承攬契約書云云，即屬不可採信。
    另觀諸上開承攬契約書第2 條「甲方（即再審被告）同意按
    照甲方公佈之『業務制度』規定給付乙方（即再審原告）報
    酬，乙方亦同意該項報酬為本契約書約定應得之全部報酬」
    及第5 條「本契約依據後附之『承攬人員約定事項』執行」
    之規定，顯見所謂業務制度、承攬人員約定事項，均屬兩造
    間所簽訂承攬契約書內容之一部，則再審被告於原審提出之
    承攬人員約定事項及業務制度（見本院99年度小上字第92號
    案卷第30頁至第35頁），自應認為僅係承攬契約書內容之補
    充；另新進人員簽約切結書，其中關於「如本人（即再審原
    告）經攬之保件日後因契撤或變更或有糾紛產生之收回業績
    及佣金，本人負完全責任並返還已領之佣金」等語，堪認亦
    僅為重申承攬人員約定事項及承攬契約人員業務制度之相關
    規定而已，經核均非屬新攻擊方法之提出，自無適用民事訴
    訟法第436 條之28規定之餘地，故應認再審原告此部分之主
    張，洵屬無據，尚不足採。
  (二)按私文書應由舉證人證其真正。但他造於其真正無爭執者，
    不在此限，民事訴訟法第357 條定有明文。再審原告雖主張
    依據再審被告所提出之承攬人員約定事項，其上並無兩造之
    簽名、蓋章或按指印，是依民事訴訟法第358 條第1 項規定
    ，即不得推定為真正，該項證據實無證據能力，原審竟採為
    判決基礎，應屬消極不適用法規之顯然錯誤云云。惟經本院
    審閱前第一、二審訴訟案卷，再審原告均未對於「承攬人員
    約定事項」之證據能力加以爭執，甚或認為兩造間之承攬契
    約書，關於報酬給付事項，係依照承攬人員約定事項及業務
    制度規定辦理等語（見本院99年度板小字第1001號案卷第26
    頁、第27頁），則原審據以認定再審原告應依照承攬人員約
    定事項之相關規定返還溢領之報酬予再審被告，於法並無任
    何違誤之處，抑且此亦係屬原審本於職權取捨證據及認定事
    實之行使，尚非屬適用法規顯有錯誤之範疇，是再審原告此
    部分關於證據能力之抗辯云云，亦屬無據，要不足採。
  (三)再審原告復主張再審被告於前第一審並非係主張契約撤銷，
    但於原審卻引用23年上字第1528號判例要旨而主張契約撤銷
    ，倘係再審被告變更聲明，原審自應行使闡明權，且此亦屬
    新攻擊方法，原審竟仍採為判決基礎，顯有消極不適用法規
    之錯誤云云。惟按因履行契約而為給付後，該契約經撤銷者
    ，給付之目的既歸消滅，給付受領人受此利益之法律上原因
    即已失其存在，依民法第179 條之規定，自應返還其利益（
    最高法院23年上字第1528號判例意旨參照）。再審被告係以
    要保人郭志信、吳秀娥於98年1 月間與宏泰人壽合意將保單
    自始變更為年繳保費各70,000元，而保險契約既均自始變更
    為年繳保費各70,000元，則再審原告就其所溢領之相關報酬
    及獎勵即屬上開判例所指之無法律上原因為由，而提起本件
    訴訟。易言之，再審被告所稱契約撤銷部分，並非係指兩造
    間之承攬契約業經撤銷，而係指因要保人郭志信、吳秀娥之
    保險契約，經與宏泰人壽合意變更為年繳保費各70,000元後
    ，就其超過70,000元部分之保險契約即應視為自始撤銷，故
    而符合上開判例之情形，並無所謂變更主張及新攻擊方法提
    出之情事。是再審原告此部分之指摘，實有所誤解，亦不足
    採。
  (四)再者，再審原告另主張其係於95年5 月間，成功招攬要保人
    郭志信、吳秀娥之保險契約，而該承攬報酬之計算為，要保
    人每年依保險金額之計算繳納保險費後，承攬人依約再向再
    審被告領取報酬，而因再審原告已於96年4 月2 日終止兩造
    間承攬契約，故再審原告所受領者實係要保人第1 年繳納之
    保險費所計算之報酬，則依兩造間之承攬契約，再審原告受
    領上開報酬並非無法律上之原因。至於要保人郭志信、吳秀
    娥於98年1 月間合意將年保費變更為各70,000元，而此部分
    之承攬人並非為再審原告，再審被告依據民事訴訟法第344
    條第1 項第5 款應有提出98年間要保人減少保費契約之義務
    。詎原審未令再審被告提出98年間要保人減少保費之契約，
    原審竟未令再審被告提出，顯然有違舉證責任分配之原則；
    況該項證據係於原審言詞辯論終結前已存在，因再審原告不
    知有此，致未經斟酌云云。惟查，再審被告係依「承攬契約
    人員業務制度」、「承攬人員約定事項」及「新進人員切結
    書」等相關約定，與再審原告結算應給付之報酬，亦即依照
    再審原告所招攬之保險契約內容，其保費金額、繳費年限等
    ，按所約定之比例計算應給付之報酬及佣金。故再審原告所
    招攬之保險契約，其保費金額高低，自然會影響所計算出再
    審被告應給付之相關報酬。因此，再審被告方於上開「承攬
    契約人員業務制度」、「承攬人員約定事項」及「新進人員
    切結書」，分別約定「倘保險公司取消任何經甲方（即再審
    被告）洽定保險契約並退還已繳保費時，乙方（即再審原告
    ）應同時退還其自該保件已領取之業務報酬或續年度服務報
    酬予甲方」、「已承保保件辦理退保時，應追回已發之各項
    業績報酬及獎勵」、「如本人經攬之保件日後因契撤或變更
    或有糾紛產生之收回業績及佣金，本人負完全責任並返還已
    領之佣金」。而再審原告雖於95年5 月間，成功招攬要保人
    郭志信、吳秀娥之保險契約，再審被告並已依相關約定結算
    再審原告可領取之報酬，惟此項報酬係以要保人郭志信、吳
    秀娥之保險金額分別為121,457 元、121,458 元作為計算基
    準，而得領取之報酬及獎勵共計為134,744 元。嗣於95年6
    月間，要保人郭志信、吳秀娥之保險金額變更為年繳保費各
    101,215 元；復於98年1 月間，上開要保人再與宏泰人壽合
    意將上開保單自始變更為年繳保費各70,000元。而如以年繳
    保費70,000元作為計算基準，則再審原告可領取之相關報酬
    及獎勵共計僅為82,797元。易言之，再審原告原受領134,74
    4 元報酬，係基於其所招攬保險契約保戶年繳保費分別為12
    1,457 元、121,458 元之事實為受領之原因，而此項原本存
    在之事實，嗣後因保險契約年繳保費已自始變更為各70,000
    元，則年繳保費超過70,000元之部分，應認此部分之保險契
    約業經撤銷，並溯及於招攬之初即已失其效力，故再審原告
    於95年5 月間受領之報酬，就其計算基礎超過70,000元部分
    之法律上原因已不復存在，原審據此而認定再審原告應返還
    此部分溢領之報酬，其認定事實、適用法律並無何違誤之處
    。再審原告雖以原審未令再審被告提出98年間要保人減少保
    費之保險契約，顯有違舉證責任分配之原則云云，然依上所
    述，依據兩造間之約定，保險公司一旦撤銷或變更經再審原
    告所招攬之保險契約，不論任何理由，再審原告均需退回據
    以領取之報酬及獎勵，故於98年1 月間究竟係何人同意要保
    人變更保費？並由何人領取續年度之承攬報酬？等，核均與
    本件再審被告之請求無涉，再審被告自無提出該項文書之義
    務，且亦無從使再審原告獲致較有利之裁判。是以再審原告
    仍執此而指摘原審有上開之再審事由云云，亦屬無可採甚明
    。
四、綜上所陳，再審原告對於100 年5 月3 日本院99年度小上字
    第92號確定民事判決提起本件再審之訴，堪認係屬顯無再審
    理由，爰不經言詞辯論，逕以判決駁回之。
五、據上論結，本件再審之訴，顯無再審理由，依民事訴訟法第
    436 條之32第4 項、第502 條第2 項、第78條，判決如主文
    。
中    華    民    國   100    年    11    月    18    日
                  民事第一庭審判長法  官  李世貴
                                  法  官  高文淵
                                  法  官  黃若美
以上正本證明與原本無異
本件不得上訴
中    華    民    國  100     年    11    月    18    日
                                  書記官  高偉庭